最高法院刑事判決　　　　　　　　　　　　　　　九十一年度台上字第六三一三號
　　上　訴　人　台灣高等法院台南分院檢察署檢察官
　　被　　　告　己 ○ ○
　　　　　　　　丁 ○ ○
　　　　　　　　甲○○○
　　　　　　　　辛 ○ ○
　　　　　　　　乙 ○ ○
　　　　　　　　丙○○○
　　　　　　　　戊 ○ ○
　　　　　　　　庚 ○ ○
右上訴人因被告等違反公職人員選舉罷免法等罪案件，不服台灣高等法院台南分院中
華民國九十一年八月十三日第二審判決（九十一年度上訴字第六五七號，起訴案號：
台灣台南地方法院檢察署九十年度偵字第一三二八０號），提起上訴，本院判決如左
：
    主  文
上訴駁回。
    理  由
本件原判決以公訴意旨略以：被告己○○係台南市西區藥王里里長，為使本屆台南市
市長候選人陳榮盛能順利當選，於民國九十年十一月二十三日下午去電同為里長之文
賢里里長即被告丁○○，請其邀集里民於當日晚上參加台南市○○路○段新沙卡里巴
廣場市長候選人陳榮盛之造勢晚會，並暗稱造勢結束後有飯局可吃，丁○○應允遂邀
集里民即被告甲○○○、辛○○、乙○○、丙○○○（上二人為夫妻）、庚○○、戊
○○前往助勢。丁○○、甲○○○、辛○○、乙○○、丙○○○、庚○○、戊○○等
人依約前往造勢現場，於造勢活動結束後（約晚上十時許），己○○即帶同丁○○、
甲○○○、辛○○、庚○○、乙○○、丙○○○、戊○○等人前往位於台南市○○路
與海安路交岔路口附近之「阿水海產店」吃宵夜及飲酒。席間己○○囑丁○○、甲○
○○、辛○○、乙○○、丙○○○、庚○○、戊○○支持市長候選人陳榮盛，且稱以
後不會失禮，丁○○、甲○○○、辛○○、戊○○、庚○○、乙○○、丙○○○等人
亦當場允諾支持市長候選人陳榮盛，飲宴結束後各自離去，己○○約於二、三日後前
往該海產店付帳約新台幣（下同）一萬元。丁○○於九十年十一月二十八日，主動前
往法務部調查局台南市調查站投案，依其所述及檢舉而循線查獲上情。因認己○○涉
犯公職人員選舉罷免法第九十條之一第一項對於有投票權人行賄罪嫌；丁○○、甲○
○○、辛○○、庚○○、乙○○、丙○○○、戊○○則均涉犯刑法第一百四十三條第
一項之投票受賄罪嫌。惟查：
(一)關於己○○被訴違反公職人員選舉罷免法之投票行賄罪部分：
訊據己○○固坦承有於九十年十一月二十四日邀請丁○○一同前往參加造勢活動，及
造勢活動結束後曾至「阿水海產店」敬酒，且於二、三日後前往海產店付帳約一萬元
之事實，惟堅決否認有公訴人所指違反選罷法之投票行賄犯行，辯稱：伊未邀約丁○
○及其里民吃飯，係丁○○稱大家肚子餓一起去吃宵夜，伊因有其他事情，要丁○○
等人先行前往，伊於當晚十一時許始到達「阿水海產店」，敬完酒後坐約十分鐘就離
開，並未於餐會中提到支持候選人陳榮盛之言論，亦未向在場之人提及倘陳榮盛當選
，絕不會失禮之話語，「阿水海產店」該里之曾雅志里長隔了二天打電話給伊，稱老
闆沒有錢買貨，要伊付一萬元，伊才幫忙付錢等語（見偵查卷第四頁反面至第五頁、
第八七至八八頁及一審卷第四０頁）。經查：1.丁○○雖自行前往法務部調查局台南
市調查站主動說明供稱：被告己○○於九十年十一月二十四日下午打電話央求伊邀集
選民，參加當晚於府前路尾新沙卡里巴市場前廣場之陳榮盛造勢晚會，伊乃邀請甲○
○○、辛○○、丙○○○、乙○○及一郭姓里民等人前往參加，晚會結束後，己○○
以宵夜為名，由己○○作東，再邀請伊及甲○○○、辛○○、丙○○○、乙○○、郭
姓里民等人前往成功路與海安路交叉路口「阿水海產店」飲宴，席間己○○要求渠等
投票支持陳榮盛，並表示如陳榮盛當選市長，絕不會失禮，伊及甲○○○、辛○○、
丙○○○、乙○○、郭姓里民等人均應允支持陳榮盛，該次飲宴連同酒菜共約五、六
千元，均由己○○支付等語（見偵查卷第六頁反面及第七頁筆錄）；嗣於偵查中雖仍
供稱：被告己○○央求伊邀選民造勢，及造勢結束後邀請伊及里民至「阿水海產店」
飲宴，並於席間要求其等支持陳榮盛，以後不會失禮等語（見偵查卷第七九頁反面）
，惟就其是否應允投票給陳榮盛一節，則改稱：伊及其他人只是說「ㄏㄨㄛ」等語（
見偵查卷第八○頁）；再於一審調查時僅就參加造勢活動部分仍供稱：係被告己○○
打電話邀伊找人聲援造勢等語（見一審卷第四二頁），以及餐會情形部分仍供稱：被
告己○○於席間有說如果當選，不會失禮等語（見一審卷第四四頁）外，就何人邀約
吃飯一節，則改稱：造勢活動結束後，伊與里民肚子餓要去吃宵夜，經過己○○的店
，遇到己○○，伊未找己○○吃飯，係己○○自己去吃的等語（見一審卷第四二至四
三頁），經一審質以：「你沒有找他，他怎麼知道要自己去？」，丁○○始答稱：造
勢完後是己○○說大家一起吃個點心等語（見一審卷第四三頁），且又供稱：伊找的
五個里民有一同前往造勢，但各自去吃宵夜，吃飽就各自走了等語（見一審卷第四五
頁），經一審質以：「當晚為何沒有付錢就走了？」，丁○○則答稱：伊不知道，伊
只知道有人請客，吃完大家就走了，伊不太了解為何會有人請客等語（見一審卷第四
五至四六頁），是究係丁○○自行邀約其餘被告前往「阿水海產店」吃宵夜，或係己
○○主動邀約吃飯，丁○○之供述前後不一，已有可疑，且就己○○為何付帳之緣由
，亦交代不清，則己○○是否在邀約飲宴之始，即允諾付帳請客，作為要約行使投票
權之代價，實有可疑，再者，就是否應允投票給陳榮盛一節，丁○○亦供稱：伊只有
說「喔」，沒有答應會將選票投給陳榮盛等語（見一審卷第四六頁）。綜上，足見丁
○○就何人邀約飲宴？何人允諾付帳請客？其與參加該次飲宴之其餘共同被告是否允
諾投票支持陳榮盛？等關鍵情節之供述前後不一，自不得僅以其於調查站之自白，即
遽為不利於己○○之認定。2.本案其他共同被告甲○○○、辛○○、乙○○、戊○○
、庚○○均供稱：席間並無人提及支持候選人陳榮盛之言論，亦未提及陳榮盛當選後
不會失禮之話語；又證人即文賢里里民陳博明於偵查中證稱：九十年十一月二十四日
晚上聽里民說海產店有辦活動，伊至該店，看到十多人在店裡吃菜喝酒，伊敬酒後就
離開，伊至海產店時，丁○○及己○○在場，並未要叫伊支持陳榮盛等語（見偵查卷
第九０頁反面至九一頁），足見丁○○供稱：被告己○○有提及支持陳榮盛，及當選
後不會失禮一節，與卷內其他證據資料不符，自不得專憑丁○○該部分之供述，即據
為己○○有以餐宴行賄使丁○○等人允諾投票支持陳榮盛之犯意之認定。3.祕密證人
Ａ１（姓名年籍詳卷）雖於警訊時證稱：九十年十一月二十四日當晚造勢活動結束後
，工業里里長曾雅志邀五名里民至「阿水海產店」吃宵夜，並表示己○○請客，藥王
里里長己○○在敬酒時表示，如果陳榮盛當選，絕對不會失禮等支持市長候選人陳榮
盛之言詞，且在向旁桌文賢里里長丁○○等人敬酒時，也說同樣的話，因伊有到「阿
水海產店」吃東西，故知上情，伊不知道該餐會由何人出錢，但餐會中曾雅志里長有
說己○○要付錢等語（見偵查卷第三九頁反面筆錄）；惟證人曾雅志否認上情，並於
警訊時證稱：當晚伊係獨自一人前往沙卡里巴廣場前逛一下就離開，並未邀五位民眾
造勢，之後即至夏林路、健康路口之次郎海產店與協進國小家長會長之八三同心會聚
餐，本次聚餐係每月例行餐會，約二十一時左右離開該處，至成功路、海安路口處美
鳳海產店前，碰到本里里民而進入該店，又碰到丁○○及其里民，因伊與丁○○認識
，故至該桌敬酒後就直接返家，伊不知道該飯局係由何人支付，席中沒有人要伊支持
何候選人等語（見偵查卷第九二至九四頁反面筆錄），足見祕密證人Ａ１所陳稱：曾
雅志邀五名里民至「阿水海產店」吃宵夜，並表示己○○請客一節是否真實，實有可
疑；況依祕密證人Ａ１上開證詞，係因其有到「阿水海產店」吃東西，始知上情，則
其既僅單純在該店內吃飯而聽聞，自無從得知曾雅志在造勢活動後邀五位民眾吃宵夜
，並表示己○○請客之事。又本屆市長候選人選舉，電視報紙等媒體無不大力宣傳政
府查察賄選之方針，己○○倘真有投票行賄之犯行，無不祕密為之，豈有在公開場合
讓不相干、未受邀宴之祕密證人Ａ１共見共聞之理？參諸證人即「阿水海產店」老闆
王宗銘於一審證稱：當晚曾里長下班經過伊店裡，曾里長之朋友請曾里長進來喝一點
，曾里長是跟另一桌敬酒，與己○○無關（見一審卷第四一頁）；以及丁○○於偵查
中供稱：當晚己○○只請其等一桌七個人等語（見偵查卷第八０頁反面），益見祕密
證人Ａ１之上開證詞，與事實諸多不符，尚難採信為真實，自不得遽憑上開證言即為
不利於己○○之認定。4.甲○○○、辛○○、庚○○並均供稱：係丁○○邀請伊參加
造勢活動，沒有任何代價，事先亦未表示活動結束後有飯局，係活動結束時丁○○邀
伊至「阿水海產店」吃宵夜，當晚伊吃完欲先離去，丁○○說不用付帳等語。足見本
件飲宴並非己○○邀集，且上開被告等並非因造勢後之飯局，始參加造勢活動，尚難
認該次飲宴與參加造勢活動間有何對價關係存在；且上開被告等並無人聽聞要支持候
選人陳榮盛或陳榮盛當選後不會失禮之言論，亦難認該次飲宴與選舉有關；況上開被
告等未付帳離去之原因，係依丁○○之指示而為，對該次飲宴究係何人請客一節實不
知情。參以甲○○○、辛○○均供稱：之前鄰長會報時就去過「阿水海產店」吃飯，
均係由丁○○里長付帳（見一審卷第五三至五四頁），且為丁○○所坦承（見一審卷
第四五頁）。足見上開被告等認該次飲宴係丁○○依照往例請客，亦與常情無違，實
難認與選舉有何關連。又丁○○雖於偵查中供稱：己○○平日不曾設宴款待伊，惟其
於一審調查時則供稱：以前非選舉期間時，伊有與己○○一起去阿水海產店，是己○
○付錢等語（見一審卷第四六頁）。足見己○○本有宴請丁○○之往例，自不得以本
件飲宴係在選舉期間，由擔任輔選員之己○○付帳，即遽認己○○有賄選買票之犯意
。參以證人即「阿水海產店」老闆王宗銘於一審證稱：當晚是由己○○付帳，是隔了
二、三天後，伊沒有錢買貨，就請里長曾雅志打電話給己○○，己○○總共支付一萬
元，在伊店裡消費之部分係三千元，其餘部分係在隔壁伊母親擺攤之美鳳燒烤店之消
費等語（一審卷第三八及四一頁），益見該次飲宴並非事先講妥由己○○請客，而係
當晚吃宵夜之其餘被告均未付帳，經由該店老闆透過該里里長向己○○索討，己○○
基於宴請丁○○之往例，始付清該筆款項，自不得以時值選舉期間，即認被告己○○
有以該餐宴買票之犯意。5.本件參與該次飲宴之被告等，或謂不認識己○○，或謂己
○○係事後才到場，僅坐約十分鐘敬完酒即離開，則己○○縱於席間基於其擔任陳榮
盛助選員之職責，利用多數人聚集之機會而向參與該次飲宴之人拜票，要求支持其所
輔選之候選人，惟此拜票行為尚難一概認為不法。而上開被告等如前所述，又不知該
次飲宴最後將由己○○付帳，實無從將上開飲宴與選舉買票聯想，而認係己○○要約
行使投票權之代價，是綜合社會價值觀念、授受雙方之認知及本件上述客觀情事為判
斷，無從認本次飲宴與要約行使投票權間具有對價關係，自不得遽認己○○有公訴人
所指投票行賄之犯行。6.本案雖經人匿名檢舉而查獲，然於匿名檢舉之情形，匿名檢
舉之動機甚多，其內容是否屬實尚須檢驗，觀諸檢舉人「忠義」檢舉時陳稱：己○○
係陳榮盛之助選員，為陳榮盛輔選拉票，於九十年十一月二十四日晚間十時三十分許
透過文賢里長丁○○邀約該里數名鄰長及里民於台南市○○路、成功路交叉口「阿水
海產店」攤敘，由己○○支付餐飲費用，並於宴中要求在場選民投票支持陳榮盛等語
（見台灣台南地方法院檢察署九十年度選他字第一九九號偵查卷），並無從得知「忠
義」如何知情？或「忠義」是否為在場之人，而得為證人身分出面證述所稱之賄選情
形，並透過檢驗其證詞，以明真相，則無從得知，是該匿名檢舉內容之可靠性自嫌不
足，顯難憑上開匿名檢舉內容即遽認本案確有餐宴行賄買票之情形。綜上所述，尚乏
積極證據足資證明己○○有何投票行賄犯行，應認不能證明其犯罪，因而維持第一審
諭知姜源滄無罪之判決，駁回檢察官在第二審之上訴，已詳載其證據之取捨及認定己
○○犯罪不能證明之理由，經核於法尚無違誤。檢察官上訴意旨略稱：本件邀宴，若
非己○○主動邀約，則以己○○為藥王里里長，其餘被告均為文賢里之里民，素與己
○○不相識，而己○○當時並非在「阿水海產店」用餐，實無必要於餐會快結束時才
去與會，且前後不到十分鐘即離開，並由其付帳。又其若非為表達請其餘被告投票支
持陳榮盛，以後不會失禮等語，實無必要於餐會快結束時才去與其他被告會合，且此
番表白，不但據丁○○自首在卷，亦據目擊證人Ａ１證述之情節相符，被告等所辯無
非迴避刑責之詞，原判決對各種事證，均未說明何以不足採，即以被告等前後供述不
一，不能遽為被告不利之認定，顯有採證違反論理法則及經驗法則，與適用法則不當
及不備理由之違法云云。然查原判決對於丁○○之前後供述如何不一，且與卷內其他
證據資料如何不符，及祕密證人Ａ１之證詞，如何與事實諸多不合，尚難採信為真實
，不得遽憑其等證言即為不利於己○○之認定等情，已於理由內分別臚列說明甚詳。
復就本件被告等之當晚吃宵夜，由己○○事後付帳之原因，敘明無從認與要約行使投
票權間具有對價關係之理由，核其論斷，尚與論理法則及經驗法則無違，尤無適用法
則不當及理由不備之情形。上訴意旨徒憑己見，就原審採證認事職權之行使，及原判
決已明白論斷之事項，任意指摘違法，難謂有理由，應予駁回。
(二)關於丁○○、甲○○○、辛○○、乙○○、丙○○○、戊○○、庚○○被訴違反投
票受賄罪部分：
按刑事訴訟法第三百七十六條所列各罪之案件，經第二審判決者，不得上訴於第三審
法院，法有明文。本件被告丁○○、甲○○○、辛○○、乙○○、丙○○○、戊○○
、庚○○等人因被訴違反投票受賄罪案件，檢察官係依刑法第一百四十三條第一項罪
名起訴，查該條係屬刑事訴訟法第三百七十六條第一款所列之案件。依上開說明，既
經第二審判決自不得上訴於第三審法院，檢察官竟一併提起上訴，顯為法所不許，亦
應予駁回。
據上論結，應依刑事訴訟法第三百九十五條前段、第三百九十六條第一項，判決如主
文。
中      華      民      國    九十一    年     十一     月      七      日
                              最高法院刑事第八庭
                                  審判長法官  莊  登  照
                                        法官  洪  明  輝
                                        法官  黃  一  鑫
                                        法官  魏  新  和
                                        法官  林  秀  夫
      右正本證明與原本無異
                                              書  記  官
中      華      民      國    九十一    年     十一     月     十四     日
